ACORDAO-COMPLETO-2434476

ACÓRDÃO 2714/2020 ATA 38/2020 - PLENÁRIO

VISTOS, relatados e discutidos estes autos de representação a respeito de possíveis irregularidades praticadas pelo município de Espírito Santo do Dourado/MG, no âmbito do Pregão Presencial 10/2020 - Processo Licitatório 219/2020, realizado em 13/4/2020, que tem como objeto a aquisição de pá carregadeira articulada, nova, sobre rodas, conforme convênio firmado com o Ministério da Agricultura, Pecuária e Abastecimento - MAPA,
ACORDAM os Ministros do Tribunal de Contas da União, reunidos em sessão do Plenário, ante as razões expostas pelo Relator, em, com fulcro no art. 276, caput, do RI/TCU:
9.1. referendar a medida cautelar adotada pelo relator por meio do despacho contido na peça 21 desses autos, transcrito no relatório que precede este Acórdão, bem como as medidas constantes no mencionado despacho.

Representação acerca de irregularidades em licitação destinada à eventual e futura aquisição de pá carregadeira articulada, nova, sobre rodas.

Prefeitura Municipal de Espírito Santo do Dourado - MG.

3. Representante/Interessado: 
3.1. Representante: BMC Hyundai S.A., CNPJ 14.168.536/0001-25.
3.2. Interessado: Wualley Yuri Ribeiro Serapião (XXX.398.266-XX).

13.1. Ministros presentes: Ana Arraes (na Presidência), Walton Alencar Rodrigues, Augusto Nardes, Aroldo Cedraz, Raimundo Carreiro e Bruno Dantas.
13.2. Ministros-Substitutos convocados: Marcos Bemquerer Costa e André Luís de Carvalho.
13.3. Ministro-Substituto presente: Augusto Sherman Cavalcanti (Relator).

ACORDAO-COMPLETO-2461505

Acórdão 443/2021 - Plenário

AUGUSTO SHERMAN

Adoto, como relatório, o despacho constante da peça 21 que fundamentou a concessão da medida cautelar ora em apreciação:
	"Cuidam os autos de representação a respeito de possíveis irregularidades praticadas pelo município de Espírito Santo do Dourado/MG, no âmbito do Pregão Presencial 10/2020 - Processo Licitatório 219/2020, realizado em 13/4/2020, cujo objeto era a aquisição de pá carregadeira articulada, nova, sobre rodas, conforme convênio firmado com o Ministério da Agricultura, Pecuária e Abastecimento - MAPA.
2.	Cabe registrar que os documentos que deram origem a essa representação foram encaminhados pelo TCE/MG, mediante o Ofício 7812/2020 (peça 1, p. 1) , de 19/6/2020, visto que após análise inicial, aquela Corte verificou que os recursos destinados para custear a aquisição seriam provenientes de convênio firmado com o Mapa.
3.	Segundo a representante, empresa BMC Hyunday S.A., o referido município não teria respeitado o intervalo legal mínimo estabelecido pelo art. 4º, inciso V, da Lei 10.520/2002, de oito dias úteis entre a publicação do edital (31/3) e a realização pregão (13/4) e, ainda, teria feito exigências técnicas 'absolutamente irrelevantes para o atendimento das necessidades a que se destina o objeto da Licitação, restringindo o rol de produtos que poderiam ter sido ofertados, contrariando o melhor interesse público' (peça 1, p. 3-5) .
4.	Ao final, requer que seja dado provimento à representação para anular o pregão realizado pela Prefeitura Municipal de Espírito Santo do Dourado/MG, determinando a republicação do edital com as referidas adequações.
5.	Por meio de consulta ao Siconv, a Secretaria de Controle Externo da Agricultura e do Meio Ambiente (SecexAgroAmbiental) verificou que, em 31/12/2019, foi assinado o Convênio 892761/2019, entre o município de Espírito Santo do Dourado e o MAPA, com vigência até 31/12/2021, cujo objeto é a aquisição de máquina-pá carregadeira. O valor global do convênio é de R$ 350.000,00, sendo R$ 238.750,00 referentes ao repasse da União e R$ 111.250,00 a contrapartida do município.
6.	Na instrução inicial (peça 4) , a unidade técnica analisou preliminarmente a questão com a seguinte proposta de encaminhamento:
a) conhecer da presente representação, satisfeitos os requisitos de admissibilidade previstos nos arts. 235 e 237, inciso VII, do Regimento Interno deste Tribunal c/c o art. 113, § 1º, da Lei 8.666/1993 e no art. 103, § 1º, da Resolução - TCU 259/2014;
b) determinar, nos termos do art. 276, § 2º, do Regimento Interno/TCU, a oitiva do senhor Wualley Yuri Ribeiro Serapião, CPF XXX.398.266-XX pregoeiro do Pregão Presencial 10/2020 (Processo Licitatório 219/2020) , para, no prazo de até cinco dias úteis, manifestar-se sobre os fatos apontados na representação formulada pela empresa BMC Hyundai S.A., especialmente quanto ao prazo decorrido entre a publicação do aviso do edital e a data do Pregão Presencial 10/2020 e as justificativas para as especificações técnicas do objeto que podem ter frustrado o caráter competitivo da licitação;
c) alertar o senhor Wualley Yuri Ribeiro Serapião quanto à possibilidade de o Tribunal determinar a anulação do Pregão Presencial 10/2020 e/ou contratos eventualmente firmados, caso não seja apresentada manifestação ou esta não seja acolhida;
d) encaminhar cópia da peça 1 e da presente instrução ao senhor Wualley Yuri Ribeiro Serapião, a fim de subsidiar as manifestações requeridas;
e) realizar diligência, com fundamento no art. 157 do Regimento Interno/TCU, à Prefeitura Municipal de Espírito Santo do Dourado, para que, no prazo de até cinco dias úteis, envie cópia integral do Processo Licitatório 219/2020 (Pregão Presencial 10/2020) ;
f) comunicar à representante a decisão que vier a ser adotada nestes autos.
7.	Naquela oportunidade, concordei com as conclusões da SecexAgroAmbiental e determinei a realização de oitiva prévia do pregoeiro, assim como as demais ações propostas pela unidade técnica, por meio de despacho exarado em 21/7/2020 (peça 7) .
8.	Após análise da documentação encaminhada pela Prefeitura Municipal de Espírito Santo do Dourado juntamente com o pregoeiro, Sr. Wualley Yuri Ribeiro Serapião, a SecexAgroAmbiental considerou a representação parcialmente procedente, propondo  a adoção da medida cautelar a fim de que a Prefeitura se abstenha de adquirir o objeto do Pregão Presencial 10/2020, bem como a realização da oitiva da Prefeitura Municipal de Espírito Santo do Dourado e da empresa BAMAQ S/A - Bandeirantes Máquinas e Equipamentos.
9.	Corroboro a proposta da unidade técnica deste tribunal, incorporando os seus fundamentos às minhas razões de decidir.
10.	A presente representação deve ser conhecida pois estão presentes os requisitos de admissibilidade constantes no art. 113, § 1º, da Lei 8.666/1993, c/c os arts. 235 e 237, VII, do Regimento Interno/TCU, e no art. 103, § 1º, da Resolução - TCU 259/2014.
11.	No presente caso, apesar de o representante não requerer explicitamente a concessão de medida cautelar, consoante à avaliação da unidade técnica entendo que o pedido estaria implícito na exordial.
12.	Quanto à observância do prazo legal, entendo que ficou demonstrado que houve obediência ao prazo mínimo legal de oito dias para que os licitantes apresentassem suas propostas. Assim, quanto a esse ponto a representação é improcedente.
13.	No que se refere às especificações restritivas do edital, os representados não trouxeram elementos para justificar a inclusão das especificações técnicas mínimas no edital, que, em princípio, restringiram o número de ofertantes na licitação. Alegaram apenas que caberia ao representante apresentar fundamentação técnica para sua alegação. No entanto, não há como acolher a justificativa dos representados de que o representante não apresentou fundamentação técnica.
14.	A alegação do representante é no sentido de que uma especificação técnica mais flexível poderia atender a municipalidade da mesma forma. Em suas alegações, os representados não trouxeram argumentos ou informações técnicas para refutar esse importante dado da representante, que possivelmente levou ao direcionamento da licitação. Não se trata de adequar o edital de acordo com as especificações da máquina da representante, mas sim de aumentar o leque de ofertantes, ao se exigir especificações que atenderiam também a outros fornecedores.
15.	Deveriam os representados, ao contrário, ter contraposto com informações técnicas que justificassem a inclusão dessas características questionadas pela representante. É importante mencionar que todo processo com apenas um licitante, em mercado fortemente competitivo, sempre causa estranheza e lança suspeitas sobre a lisura do procedimento. Por isso, que deve haver sempre um esforço da Administração em especificar os objetos das contratações de forma a contemplar o maior número de empresas e em dar ampla publicidade ao certame, utilizando-se de todas formas possíveis para fazer chegar aos fornecedores o interesse público em adquirir determinado bem.
16.	Assim, estaria configurado o pressuposto da plausibilidade jurídica, pois há nos autos elementos suficientes que permitam afirmar que as especificações técnicas do objeto da licitação contribuíram para frustrar o caráter competitivo do certame.
17.	O perigo da demora também restaria configurado. A SecexAgroAmbiental também apurou que o Ministério da Agricultura repassou os recursos do convênio em 14/8/2020 por meio da OB 2020OB800789. A unidade técnica também verificou que no site da Prefeitura Municipal de Espírito Santo do Dourado, o Pregão Presencial 10/2020 encontra-se na situação 'Encerrado'. Assim, a qualquer momento a aquisição pode ser finalizada, apesar da informação de que a municipalidade irá aguardar a decisão neste processo para dar continuidade à aquisição, conforme consta à peça 15, p. 9.
18.	De outra parte, verifica-se que a adoção da medida cautelar não é capaz de trazer prejuízos significativos à Prefeitura Municipal de Espírito Santo do Dourado ou ao interesse público.
19.	Assim, concordo com as análises empreendidas pela Selog para o presente caso e defiro o pedido de medida cautelar, uma vez presentes os pressupostos do perigo da demora (periculum in mora) e da plausibilidade jurídica (fumus bonis iuris) , essenciais para sua concessão, e por restar descaracterizado o perigo da demora reverso.
20.	Além disso, para melhor análise do mérito da presente representação, faz-se necessária, ainda, a realização da oitiva da Prefeitura Municipal de Espírito Santo do Dourado e da empresa declarada vencedora, BAMAQ S/A - Bandeirantes Máquinas e Equipamentos para se manifestarem sobre os fatos apontados na presente representação.
21.	Diante do exposto, com fulcro no art. 71, inciso IX, da CF/88, no art. 45 da Lei 8.443/92, nos arts. 157, 250, incisos II e V, 276 e §§ do Regimento Interno do TCU:
conhecer da presente representação, satisfeitos os requisitos de admissibilidade previstos nos arts. 235 e 237, inciso VII, do Regimento Interno deste Tribunal c/c o art. 113, § 1º, da Lei 8.666/1993 e no art. 103, § 1º, da Resolução - TCU 259/2014;
determinar, cautelarmente, nos termos do art. 276, caput, do Regimento Interno/TCU, à Prefeitura Municipal de Espírito Santo do Dourado que se abstenha de adquirir o objeto do Pregão Presencial 10/2020 - Processo Licitatório 219/2020, realizado em 13/4/2020, até a decisão final de mérito por parte deste Tribunal;
determinar, nos termos do art. 276, § 3º, do Regimento Interno/TCU, a oitiva da Prefeitura Municipal de Espírito Santo do Dourado para, no prazo de até 15 dias, manifestar-se sobre os fatos apontados na representação formulada pela empresa BMC Hyundai S.A., CNPJ 14.168.536/0001-25, especialmente quanto à inclusão de especificações técnicas mínimas no edital do Pregão Presencial 10/2020 - Processo Licitatório 219/2020 que frustraram o seu caráter competitivo, alertando-a quanto à possibilidade de o Tribunal vir a confirmar em definitivo a cautelar concedida, caso não seja apresentada manifestação ou esta não seja acolhida;
determinar, nos termos do art. 250, inciso V, do Regimento Interno/TCU, a oitiva da empresa BAMAQ S/A - Bandeirantes Máquinas e Equipamentos, CNPJ 18.209.965/0001-54, para, no prazo de 15 dias, caso queira, manifestar-se sobre os fatos apontados na representação formulada pela empresa BMC Hyundai S.A., alertando-a quanto à possibilidade de o Tribunal vir a suspender em definitivo a aquisição do objeto do Pregão Presencial 10/2020 - Processo Licitatório 219/2020 caso não seja apresentada manifestação ou esta não seja acolhida;
determinar à Secretaria de Controle Externo da Agricultura e do Meio Ambiente (SecexAgroAmbiental) que encaminhe cópia da representação de peça 1, da instrução de peça 18 e do presente despacho à Prefeitura Municipal de Espírito Santo do Dourado e à empresa BAMAQ S/A - Bandeirantes Máquinas e Equipamentos a fim de subsidiar as manifestações a serem requeridas; e
dar ciência desta deliberação ao representante."
É o relatório.

André Jacson Campos Serra Maciel, CPF 094.567.826-62 representando a BMC Hyundai S.A.

Não atuou.

REPRESENTAÇÃO. IRREGULARIDADES PRATICADAS PELO MUNICÍPIO DE ESPÍRITO SANTO DO DOURADO/MG NO ÂMBITO DO PREGÃO PRESENCIAL 10/2020. RECURSOS DE CONVÊNIO FIRMADO COM O MINISTÉRIO DA AGRICULTURA, PECUÁRIA E ABASTECIMENTO - MAPA. ADOÇÃO DE CAUTELAR. OITIVA. REFERENDO.

REPRESENTAÇÃO (REPR)

Secretaria de Controle Externo da Agricultura e do Meio Ambiente (SecexAgroAmbiental).

Cuidam os autos de representação a respeito de possíveis irregularidades praticadas pelo município de Espírito Santo do Dourado/MG, no âmbito do Pregão Presencial 10/2020 - Processo Licitatório 219/2020, realizado em 13/4/2020, que tem como objeto a aquisição de pá carregadeira articulada, nova, sobre rodas, conforme convênio firmado com o Ministério da Agricultura, Pecuária e Abastecimento - MAPA.
2.	Mediante despacho transcrito no relatório precedente, concedi medida cautelar em 29/9/2020, para que a Prefeitura Municipal de Espírito Santo do Dourado se abstivesse de adquirir o objeto do Pregão Presencial 10/2020 - Processo Licitatório 219/2020, realizado em 13/4/2020, até a decisão final de mérito por parte deste Tribunal.
Ante as razões de decidir apresentadas no relatório precedente e com fundamento no art. 276, § 1º, do Regimento Interno do TCU, manifesto-me por que o Tribunal aprove o acórdão que ora submeto à deliberação deste Colegiado.
TCU, Sala das Sessões Ministro Luciano Brandão Alves de Souza, em 7 de outubro de 2020.
AUGUSTO SHERMAN CAVALCANTI 
Relator